---
title: "Estadística II"
author: "Valentina Andrade"
date: "`r Sys.Date()`"
output:
  xaringan::moon_reader:
    self_contained: true
    lib_dir: "libs"
    chakra: "libs/remark-latest.min.js"
    css: ["default", "css/ath-slides.css", "css/ath-inferno-fonts.css", "css/animate.css"]
    seal: false
    includes:
      after_body: "html/insert-logo.html"
    anchor_sections: false
    nature:
      highlightStyle: github
      highlightLines: true
      countIncrementalSlides: false
      ratio: "16:9"
      beforeInit: "libs/macros.js"
      navigation:
        scroll: false
editor_options: 
  chunk_output_type: console
---


```{r packages-data, include=FALSE, echo =FALSE}
pacman::p_load(tidyverse, sjPlot, ggsci, broom,AER, sandwich, forcats, foreign, dplyr)
#library(wooldridge)
theme_set(theme_sjplot2())
# load libraries
library(tidyverse)
library(AER)
library(sandwich)
library(forcats)

# download data
download.file("http://fmwww.bc.edu/ec-p/data/wooldridge/gpa1.dta", 
              destfile = "gpa1.dta", mode = "wb")
GPA1 <- haven::read_dta("gpa1.dta")

# run simple linear regression
model1 <- lm(colGPA ~ hsGPA, data = GPA1)

# create dummy variable for gender
#GPA1$female <- ifelse(GPA1$gender == "female", 1, 0)

# run simple linear regression with gender as the predictor
model2 <- lm(colGPA ~ as_factor(male), data = GPA1)

set.seed(123)
gasto <- exp(rnorm(100))
voters <- 1 + 2 * log(gasto) + rnorm(100)


```
```{r xaringanExtra, echo=FALSE}
xaringanExtra::use_xaringan_extra(c("tile_view", "animate_css", "share_again", "scribble", "frezeeframe", "editable", "progress_bar"))

xaringanExtra::use_extra_styles(
  hover_code_line = TRUE,         #<<
  mute_unhighlighted_code = TRUE  #<<
)
```


```{r xaringanExtra-clipboard, echo=FALSE}
htmltools::tagList(
  xaringanExtra::use_clipboard(
    button_text = "<i class=\"fa fa-clipboard\">Copiar código</i>",
    success_text = "<i class=\"fa fa-check\" style=\"color: #90BE6D\">¡Listo!</i>",
    error_text = "<i class=\"fa fa-times-circle\" style=\"color: #F94144\"></i>"
  ),
  rmarkdown::html_dependency_font_awesome()
)
```

```{r setup, include=FALSE}
knitr::opts_chunk$set(warning = FALSE, message = FALSE, 
                      fig.retina = 3, fig.align = "center")
```

class: center middle main-title section-title-8 top-logo

.small[
# Transformación de variables dependientes y independintes
]

.class-info[
<br>
**Sesión N° 9**<br>
**Estadísitica II**
<br>

.pull-right.small[
**Profesora** Valentina Andrade de la Horra <br>
**Apoyo docente** Nicolás Godoy <br>
**Ayudantes** Moira Martinez, Charo Astorga y Alberto Reyes
.tiny[Universidad Alberto Hurtado<br>
]
]

]

---
class: title title-inv-8

# Contenidos Sesión 

--
.box-1.medium.sp-after-half[1.Modelo lineal simple]

--
.box-2.medium.sp-after-half[2.Modelo con variable cualitativa]

--

.box-3.medium.sp-after-half[3.Modelo $y-log  x$]


--
.box-4.medium.sp-after-half[4.Modelo $log  y - x$]


--

.box-5.medium.sp-after-half[5.Modelo $log  y - log x$]

---
class: title title-8

# 1. Hipótesis de investigación

- $H_1$: Modelo simple

- $H_2$: Modelo cuali

- $H_3$: Modelo lineal-log

- $H_4$: Modelo log - lineal 

- $H_5$: Modelo log- log


---
class: center middle main-title section-title-1 top-logo

# 1.Modelo lineal simple

---
class: title title-1

# 1.Modelo lineal simple

.box-inv-1[ $y = \beta_0 + \beta_1 x_1 + u$
]
.box-inv-1[ $\beta_0$= intercepto
$\beta_1$=pendiente ]

--


.box-1[ Cuando $x_1$ aumenta **1 unidad** ( $\triangle x_1 = 1$ ) , $y$ cambia en $\beta_1$ unidades ( $\triangle y = \beta_1$ )
]


```{r, echo = F}
set.seed(123)

# Simulate data
n <- 100
educ <- rnorm(n, mean = 12, sd = 3)
age <- rnorm(n, mean = 35, sd = 10)
wage <- 1000 + 200*educ + 50*age + rnorm(n, mean = 0, sd = 100)

# Create data frame
data <- data.frame(educ = educ, age = age, wage = wage)

```


---
class: title title-inv-1

# Gráfico


```{r, echo = F}
ggplot(data, aes(x = educ, y = wage)) +
  geom_point() +
  geom_smooth(method = "lm", se = FALSE) +
  labs(x = "Years of education", y = "Wage")

```

---
class: center middle main-title section-title-2 top-logo

# 2. Modelo con variable cualitativa

---
class: title title-2

# 2. Modelo con variable cualitativa $X_2$

.box-inv-2[ $y = \beta_0 + \beta_1 x_1 + \beta_2 X_2 +  u$
]

.pull-left[ .box-inv-2[ Si $x_2 = 0$
]
.box-inv-2[ $y = \beta_0 + \beta_1 x_1 +  u$
]
.box-inv-2[ $\beta_0$= intercepto
$\beta_1$=pendiente ]
]

.pull-right[ .box-inv-2[ Si $x_2 = 1$
]
.box-inv-2[ $y = \beta_0 + \beta_2 + \beta_1 x_1 +  u$
]
.box-inv-2[ $\beta_0 + \beta_2$= intercepto
$\beta_1$=pendiente ]
]

---

class: title title-2

# 2. Modelo con variable cualitativa $X_2$


.box-2[ La diferencia promedio entre los grupos $x_2=1$ y $x_2 = 0$ es $\beta_2$, manteniendo $X_1$ constante
]


.box-2[ Cuando $x_1$ aumenta **1 unidad** ( $\triangle x_1 = 1$ ) , $y$ cambia en $\beta_1$ unidades ( $\triangle y = \beta_1$ ), **tanto para $x_1$ como $x_2$
]


```{r, echo = F}
set.seed(123)
gender <- factor(rep(c("Male", "Female"), each = 50))
educ <- rnorm(100, mean = 12, sd = 2)
wage <- 20 + 5*as.numeric(gender) + 2*educ + rnorm(100, mean = 0, sd = 5)
data <- data.frame(gender, educ, wage)
```



---
class: title title-inv-2

# Gráfico

```{r, echo = F}
ggplot(data, aes(x = educ, y = wage, color = gender)) +
  geom_point() +
  geom_smooth(method = "lm", se = FALSE) +
  xlab("Years of Education") +
  ylab("Wage") +
  ggtitle("Wage by Education Level and Gender") +
  scale_color_manual(values = c("blue", "red"))
```


---
class: center middle main-title section-title-3 top-logo

# 3. Modelo $y-log  x$

---
class: title title-3

# 3. Modelo $y-log  x$

.box-inv-3[ $y = \beta_0 + \beta_1 log (x_1) + u$
]
.box-inv-3[ $\beta_0$= intercepto
$\beta_1$=pendiente ]

--


.box-3[ Cuando $x_1$ aumenta **1 %** ( $\triangle x_1 = 1$ % ) , $y$ cambia en $0.01 \cdot \beta_1$ unidades ( $\triangle y = 0.01 \cdot \beta_1$ )
]


---
class: title title-inv-3

# Gráfico sin log

```{r, echo = F}
ggplot(data.frame(x = gasto, y = voters), aes(x, y)) + 
  geom_point() + 
  geom_smooth(method = "lm") +
  xlab("Gasto") + 
  ylab("Votantes")
```

---
class: title title-inv-3

# Gráfico

```{r, echo = F}
ggplot(data.frame(x = gasto, y = voters), aes(x, y)) + 
  geom_point() + 
  geom_smooth(method = "lm", formula = y ~ log(x)) +
  xlab("Gasto") + 
  ylab("Votantes")

```



---
class: center middle main-title section-title-4 top-logo

# 4. Modelo $log y-  x$

---
class: title title-4

# 4. Modelo $log y-  x$

.box-inv-4[ $log(y) = \beta_0 + \beta_1 x_1 + u$
]
.box-inv-4[ $\beta_0$= intercepto
$\beta_1$=pendiente ]

--


.box-4[ Cuando $x_1$ aumenta **1 unidad** ( $\triangle x_1 = 1$ ) , $y$ cambia en $100 \cdot \beta_1 $ % ( $\triangle y = 100 \cdot \beta_1$ )
]

.box-4[ Si $x_1$ es dummy ( $x_1 = 1$ ) , la diferencia promedio $y$ es $100\cdot [exp(\beta_1)-1]$
]

```{r, echo = F}
# Simulate data
set.seed(123)
exp <- runif(100, 0, 20)
wage <- exp^2 + rnorm(100, 0, 1)
data <- data.frame(exp, wage)


```


---
class: title title-inv-4

# Gráfico

```{r, echo = F}
ggplot(data, aes(x = exp, y = wage)) +
  geom_point() +
  geom_smooth(method = "lm", formula = y ~ x, se = FALSE, color = "red") +
  geom_smooth(method = "lm", formula = log(y) ~ x, se = FALSE, color = "blue") +
  labs(title = "Wage vs Experience",
       x = "Experience",
     y = "Wage")

```


---
class: center middle main-title section-title-5 top-logo

# 5. Modelo $log y-  log x$

---
class: title title-5

# 5. Modelo $log y-  log x$

.box-inv-5[ $log(y) = \beta_0 + \beta_1 log(x_1) + u$
]
.box-inv-5[ $\beta_0$= intercepto
$\beta_1$=pendiente ]

--


.box-5[ Cuando $x_1$ aumenta **1 %** ( $\triangle x_1 = 1$% ) , $y$ cambia en $\beta_1$ % ( $\triangle y =  \beta_1$ % )
]


---

class: center middle main-title section-title-8 top-logo

## Entonces ... el efecto de la variable $x_1$ depende del valor que tome $x_1$

--

## ¿Podría depender este efecto de otras variables?
--

## ¡Sí! Eso se conoce como **interacción** (*siguiente clase*)

---
layout: false
class: center middle main-title section-title-8 top-logo

.small[
# Transformación de variables dependientes y independintes
]

.class-info[
<br>
**Sesión N° 9**<br>
**Estadísitica II**
<br>

.pull-right.small[
**Profesora** Valentina Andrade de la Horra <br>
**Apoyo docente** Nicolás Godoy <br>
**Ayudantes** Moira Martinez, Charo Astorga y Alberto Reyes
.tiny[Universidad Alberto Hurtado<br>
]
]

]
