---
title: "Estad铆stica II"
author: "Valentina Andrade"
date: "`r Sys.Date()`"
output:
  xaringan::moon_reader:
    self_contained: true
    lib_dir: "libs"
    chakra: "libs/remark-latest.min.js"
    css: ["default", "css/ath-slides.css", "css/ath-inferno-fonts.css", "css/animate.css"]
    seal: false
    includes:
      after_body: "html/insert-logo.html"
    anchor_sections: false
    nature:
      highlightStyle: github
      highlightLines: true
      countIncrementalSlides: false
      ratio: "16:9"
      beforeInit: "libs/macros.js"
      navigation:
        scroll: false
editor_options: 
  chunk_output_type: console
---


```{r packages-data, include=FALSE, echo =FALSE}
pacman::p_load(tidyverse, sjPlot, ggsci, broom)
#library(wooldridge)
theme_set(theme_sjplot2())

# gpa <- as_tibble(wooldridge::gpa1)
# 
# gpa <- gpa %>%  mutate(sex = as_factor(if_else(male== 1, "Hombre", "Mujer")), job = factor(case_when(job19 == 1 ~ "Trabaja <= 19 hrs",
#                                                                                       job20 == 1 ~ "Trabaja > 19 hrs",
#                                                                                       TRUE ~  "No trabaja"), levels = c("No trabaja", "Trabaja <= 19 hrs", "Trabaja > 19 hrs")) )

load("data/gpa.RData")

model1 <- lm(colGPA ~ ACT, data = gpa)
model2 <- lm(colGPA ~ ACT + hsGPA, data = gpa)
model3 <- lm(colGPA ~ ACT + hsGPA + sex, data = gpa)
model4 <- lm(colGPA ~ ACT + hsGPA + job, data = gpa)
model5 <- lm(colGPA ~ ACT + hsGPA + sex + job, data = gpa)

  
gpa_fitted <- augment(model5)

```
```{r xaringanExtra, echo=FALSE}
xaringanExtra::use_xaringan_extra(c("tile_view", "animate_css", "share_again", "scribble", "frezeeframe", "editable", "progress_bar"))

xaringanExtra::use_extra_styles(
  hover_code_line = TRUE,         #<<
  mute_unhighlighted_code = TRUE  #<<
)
```


```{r xaringanExtra-clipboard, echo=FALSE}
htmltools::tagList(
  xaringanExtra::use_clipboard(
    button_text = "<i class=\"fa fa-clipboard\">Copiar c贸digo</i>",
    success_text = "<i class=\"fa fa-check\" style=\"color: #90BE6D\">隆Listo!</i>",
    error_text = "<i class=\"fa fa-times-circle\" style=\"color: #F94144\"></i>"
  ),
  rmarkdown::html_dependency_font_awesome()
)
```

```{r setup, include=FALSE}
knitr::opts_chunk$set(warning = FALSE, message = FALSE, 
                      fig.retina = 3, fig.align = "center")
```

class: center middle main-title section-title-8 top-logo

.small[
# Inferencia y predicci贸n en regresi贸n lineal m煤ltiple
]

.class-info[
<br>
**Sesi贸n N掳 8**<br>
**Estad铆sitica II**
<br>

.pull-right.small[
**Profesora** Valentina Andrade de la Horra <br>
**Apoyo docente** Nicol谩s Godoy <br>
**Ayudantes** Moira Martinez, Charo Astorga y Alberto Reyes
.tiny[Universidad Alberto Hurtado<br>
]
]

]

---
class: title title-inv-8

# Contenidos Sesi贸n 

--
.box-8.medium.sp-after-half[Inferencia]

--
.box-8.medium.sp-after-half[Predicci贸n]


---
class: center middle main-title section-title-8 top-logo

# Repaso

---

class: title title-8

# Ejemplo promedio universidad

.small[
- `colGPA`: promedio general de calificaciones de la universidad, en escala de 0 a 4 puntos

- `hsGPA`:  promedio general de calificaciones en la ense帽anza media, en escala de 0 a 4 puntos

- `ACT`: puntaje en el examen de admisi贸n a la universidad, que va de 16 a 33 puntos

- `sex`: sexo del estudiante, donde `sex = 1` (Hombre) y `sex = 0` (Mujer)

- `job`: si el estudiante trabaja, donde `job = 0` (No trabaja), `job = 1` (Trabaja <= de 19 horas semanales), `job = 2` (Trabaja > 19 horas semanales)]
---
class: title title-8

# 1. Hip贸tesis: promedio universidad

- $H_1$: A mayor puntaje en la prueba de admisi贸n, mayores son las notas de la universidad

- $H_2$: A mayor notas en ense帽anza media, mayores son las notas en la universidad

- $H_3$: Existen diferencias significativas por sexo en el promedio de notas en la universidad

- $H_4$: Existen diferencias significativas en el promedio de notas en la universidad **entre estudiantes que trabajan y aquellos que no**. Entre m谩s horas trabajadas, las notas promedio ser谩n m谩s bajas. 

---
class: title title-8

# 2. Descriptivos

- Univariados

- Bivariados

--

- **隆No olvides el nivel de medici贸n de las variables a la hora de elegir la tabla/gr谩fico!**

---

class: title title-8

# 3. Modelos

```{r, echo = F}
tab_model(model3, model4,model5, show.ci = F, p.style = "stars", dv.labels = c("Modelo 3", "Modelo 4", "Modelo 5"))
```

---
class: center middle main-title section-title-8 top-logo

## 驴Qu茅 son esas estrellas que tienen los valores arriba? え

--

## 驴Por qu茅 tienen un *valor-p* asociado? 
---
class: center middle main-title section-title-8 top-logo

# Inferencia

---
class: title title-8

# Inferencia

- Regresi贸n **poblacional** ( $\beta$) y regresi贸n **muestral** ( $\hat \beta$)

--

- Insesgamiento ( $E(\hat\beta) = \beta$) y Eficiencia ( $Var(\hat \beta)$ peque帽a)

--

- Con eso sabemos el *promedio* y *varianza* de los $\beta$ (estimaci贸n puntual)

--

- Pero los $\hat \beta$ tienen una **distribuci贸n** que debemos conocer para **hacer inferencia**

---
class: title title-8

# Inferencia


- Inferencia: **test de hip贸tesis** e **intervalos de confianza**

---
class: title title-8

# Distriuci贸n de los par谩metros

- 驴Cu谩l es la distribuci贸n de los $\beta$ ?


-- 

- A priori, no sabemos 


--

- Los supuestos 1 al 5 que vimos antes (Teorema de Gauss Markov) no nos dicen nada sobre la distribuci贸n de los $\beta$.

---

class: title title-8

# Supuesto 6 

.box-8[Normalidad]
.box-inv-8[El error poblacional $u$ distribuye normal]

--

Adem谩s sabemos que $u$

- Es independiente de las variables explicativas $x$ (tambi茅n, $Cov(u,x) = 0$ )
- Tiene media cero ( $E(u) = 0$ )
- Tiene varianza constante ( $Var(u) = \sigma ^2$ )

---
class: center middle main-title section-title-8 top-logo

# Oye... pero qu茅 poco realista es esto

--

## La verdad es que, no tanto. 

---
class: title title-8
# Supuesto 6

- $u$ es la suma de diferentes factores no observados que afectan $y$

- Por **Teorema Central del L铆mite** la distribuci贸n de esos factores no observados es *aproximadamente* una **Normal**

--

- **Este supuesto no implica que las variables observadas $y,x$ distribuyan normal** (ex: salario m铆nimo) 

---

class: title title-8
# Teorema: distribuci贸n normal muestral

- Gracias a los supuestos 1 al 6 podemos concluir que 

.box-8[$$\hat \beta \xrightarrow[]{\text{d}} Normal(E(\hat \beta), Var(\hat \beta))$$]

- Por ser insesgado $E(\hat\beta) = \beta$

---
class: title title-8

# Teorema: distribuci贸n normal muestral

.box-8[$$\frac{\hat \beta - \beta}{sd(\hat \beta)}  \xrightarrow[]{\text{d}} Normal(0, 1)$$]


- 隆Y la Normal(0,1) tiene una tabla conocida!


---
class: title title-8
# Teorema: distribuci贸n normal muestral

- Tama帽o de muestra (sobre 120 es aproximadamente una normal)


.box-inv-8[$$\frac{\hat \beta - \beta}{se(\hat \beta)}  \xrightarrow[]{\text{d}} t_{n-k-1}$$]

- $n$: numero de datos

- $k$: n煤mero de variables incorporadas en el modelo

*Tambi茅n conocido como grados de libertad*

---
class: center middle main-title section-title-8 top-logo

## Ahora que sabemos la distribuci贸n de los $\beta$

--

## 隆Vamos a hacer inferencia!

---
class: title title-8

# Pasos: Test hip贸tesis 

.box-inv-1[1.Formular hip贸tesis]

.box-inv-2[2.Calcular $\hat t _{n-k-1}$ muestral
]

.box-inv-3[3.Buscar en la tabla $t _{n-k-1}$ te贸rico
]

.box-inv-4[4.Comparar $t _{n-k-1} ~ y ~ \hat t _{n-k-1}$ y analizar si se rechaza $H_0$
]

---
class: title title-1

# 1. Formular hip贸tesis

---
class: title title-1

# 1. Hip贸tesis de dos colas

- Queremos testear que $\beta_1$ tiene un efecto sobre $y$

> $$H_0: \beta_1 = 0 $$
> $$H_1: \beta_1 \neq 0 $$

---
class: title title-2

# 2. $\hat t _{n-k-1}$ muestral

$$\hat t _{n-k-1} = \frac{\hat \beta - \beta }{se(\hat \beta)}$$
---
class: title title-3

# 3. $t _{n-k-1}$ te贸rico

$$t^{\frac{(1- \alpha)}{2}}_{n-k-1}$$

- $n-k-1$: grados de libertad

- $\alpha$: nivel de error dispuestos a incurrir. Com煤nmente es $0.01, 0.05, 0.1$

--

**隆Van a la tabla!**

---
class: title title-4

# 4. An谩lisis

- $|\hat t _{n-k-1}| > t^{\frac{(1- \alpha)}{2}}_{n-k-1}$ entonces **se rechaza $H_0$**

- Probabilidad de **rechazar la $H_0$** dado un nivel de significancia

---

Imagen pagina 126

---
class: title title-8

# Valor p

- Probabilidad de **no rechazar la $H_0$**

- Esa probabilidad est谩 dada por el nivel de significancia (o error) que estamos dispuestos a incurrir. 

- **Evidentemente vamos a querer que esa probabilidad sea muy peque帽a**

--

- Si $\hat t > t$, donde $t$ se define con un 95% de confianza $\Rightarrow p-value < 0.05$ 

---
class: title title-8

# 隆A mano!




---
class: title title-1

# 1. Hip贸tesis de una cola

- Queremos testear si $\beta_1$ tiene un efecto **positivo** sobre $y$

> $$H_0: \beta_1 > 0 $$
> $$H_1: \beta_1 \leq 0 $$

---
class: title title-2

# 2. $\hat t _{n-k-1}$ muestral

$$\hat t _{n-k-1} = \frac{\hat \beta - \beta }{se(\hat \beta)}$$
---
class: title title-3

# 3. $t _{n-k-1}$ te贸rico

$$t^{\frac{(1- \alpha)}{2}}_{n-k-1}$$

- $n-k-1$: grados de libertad

- $\alpha$: nivel de error dispuestos a incurrir. Com煤nmente es $0.01, 0.05, 0.1$

--

**隆Van a la tabla!**

---
class: title title-4

# 4. An谩lisis

- $|\hat t _{n-k-1}| > t^{\frac{(1- \alpha)}{2}}_{n-k-1}$ entonces **se rechaza $H_0$**


> Con un 95% de confianza podemos decir que se rechaza $H_0$, es decir, que existe evidencia concluyente del efecto positivo de x sobre y a nivel poblacional, controlando por el resto de las variables del modelo. 

---

Imagen pagina 124

---

class: center middle main-title section-title-8 top-logo

# En general, para significancia individual podemos resumir en

---
.box-inv-1[(1) $$H_0 : \beta = a$$

$a$ es nuestra hip贸tesis sobre el valor de $\beta$]

---

.box-inv-2[(2)

$\hat t = \frac{\hat \beta - a}{se(\hat \beta)}$

$$\hat t = \frac{estimaci贸n ~ - ~ valor ~ hipotetizado}{error est谩ndar}$$]
---

.box-inv-3[(3)

Definir nivel de significancia, calcular grados de libertad y buscar en la tabla $t-student$]


.box-inv-4[(4)

Analizar]

---
class: title title-1

# 1. Hip贸tesis combinaci贸n de par谩metros

- Queremos saber si $\beta_1$ tiene el mismo efecto que $\beta_2$

- Queremos testear si $\beta_1$ tiene un efecto **positivo** sobre $y$

> $$H_0: \beta_1 =   \beta_2 $$
> $$H_1: \beta_1 \leq \beta_2 $$

---
class: title title-2

# $\hat t _{n-k-1}$ muestral

$$\hat t _{n-k-1} = \frac{\hat \beta_1 - \hat \beta_2 }{se(\hat \beta_1 - \hat \beta_2)}$$
---

class: title title-2

# $\hat t _{n-k-1}$ muestral

- $se(\hat \beta_1 - \hat \beta_2)$ ?

--

.box-inv-2[
$se(\hat \beta_1 - \hat \beta_2) = \sqrt{var(\hat \beta_1 - \hat \beta_2)} = \sqrt{var(\hat \beta_1)+var(\hat \beta_2) - 2cov(\hat \beta_1, \hat \beta_2)}$
]

---
class: title title-3

# $t _{n-k-1}$ te贸rico

$$t^{\frac{(1- \alpha)}{2}}_{n-k-1}$$

- $n-k-1$: grados de libertad

- $\alpha$: nivel de error dispuestos a incurrir. Com煤nmente es $0.01, 0.05, 0.1$

--

**隆Van a la tabla!**

---
class: title title-4

- $|\hat t _{n-k-1}| > t^{\frac{(1- \alpha)}{2}}_{n-k-1}$ entonces **se rechaza $H_0$**


> Con un 95% de confianza podemos decir que se rechaza $H_0$, es decir, que existe evidencia concluyente de que $x_1$ y $x_2$ tienen un efecto distinto sobre y, controlando por el resto de variables del modelo

---
class: center middle main-title section-title-8 top-logo

# Test de significancia global
---
class: title title-1

# 1. Hip贸tesis todos los par谩metros


> $H_0: \beta_1 = \beta_2 = \beta_3 = ... = 0$
> $H_0:$ al menos un $\beta$ es distinto de cero

---
class: title title-2

# Estad铆stico muestral $\hat{F}_{q,n-k-1}$

- $q$ = n煤mero de par谩metros que decimos que son iguales a cero

- $n-k-1:$ grados de libertad
---
class: title title-3

# F te贸rico

- Solo ocupamos al 95% de confianza

- *隆Vamos a la tabla!*

---
pagina 134

---
class: title title-4

- $\hat F _{q,n-k-1} > F_{1,n-k-1}$ entonces **se rechaza $H_0$**


> Con un 95% de confianza podemos decir que se rechaza $H_0$, es decir, que existe evidencia concluyente de que **globalmente** los par谩metros incluidos en el modelo son relevantes

--

- 隆Eso no implica que lo sean todos!

---
class: center middle main-title section-title-8 top-logo

# Intervalos de confianza

---
class: title title-8

# Intervalos de confianza

- Intervalo de estimaci贸n: nos dan un **rango** de valores probables para el par谩metro $\beta$ en la poblaci贸n y *no solo un punto*

--

.box-inv-8[$$\beta = \hat \beta \pm se(\hat \beta)\cdot t^{\frac{(1- \alpha)}{2}}_{n-k-1} $$]

--

- Con ello tendremos un intervalo superior e inferior de $\beta$. 

---
layout: false
class: center middle main-title section-title-8 top-logo

.small[
# Inferencia y predicci贸n en regresi贸n lineal m煤ltiple
]

.class-info[
<br>
**Sesi贸n N掳 8**<br>
**Estad铆sitica II**
<br>

.pull-right.small[
**Profesora** Valentina Andrade de la Horra <br>
**Apoyo docente** Nicol谩s Godoy <br>
**Ayudantes** Moira Martinez, Charo Astorga y Alberto Reyes
.tiny[Universidad Alberto Hurtado<br>
]
]

]
