---
title: "Estadística II"
author: "Valentina Andrade"
date: "`r Sys.Date()`"
output:
  xaringan::moon_reader:
    self_contained: true
    lib_dir: "libs"
    chakra: "libs/remark-latest.min.js"
    css: ["default", "css/ath-slides.css", "css/ath-inferno-fonts.css", "css/animate.css"]
    seal: false
    includes:
      after_body: "html/insert-logo.html"
    anchor_sections: false
    nature:
      highlightStyle: github
      highlightLines: true
      countIncrementalSlides: false
      ratio: "16:9"
      beforeInit: "libs/macros.js"
      navigation:
        scroll: false
editor_options: 
  chunk_output_type: console
---


```{r packages-data, include=FALSE, echo =FALSE}
pacman::p_load(tidyverse, sjPlot, ggsci, broom)
#library(wooldridge)
theme_set(theme_sjplot2())
options(scipen = 9999)
```
```{r xaringanExtra, echo=FALSE}
xaringanExtra::use_xaringan_extra(c("tile_view", "animate_css", "share_again", "scribble", "frezeeframe", "editable", "progress_bar"))

xaringanExtra::use_extra_styles(
  hover_code_line = TRUE,         #<<
  mute_unhighlighted_code = TRUE  #<<
)
```


```{r xaringanExtra-clipboard, echo=FALSE}
htmltools::tagList(
  xaringanExtra::use_clipboard(
    button_text = "<i class=\"fa fa-clipboard\">Copiar código</i>",
    success_text = "<i class=\"fa fa-check\" style=\"color: #90BE6D\">¡Listo!</i>",
    error_text = "<i class=\"fa fa-times-circle\" style=\"color: #F94144\"></i>"
  ),
  rmarkdown::html_dependency_font_awesome()
)
```

```{r setup, include=FALSE}
knitr::opts_chunk$set(warning = FALSE, message = FALSE, 
                      fig.retina = 3, fig.align = "center")
```

class: center middle main-title section-title-8 top-logo

.small[
# Relaciones no lineales
]

.class-info[
<br>
**Sesión N° 10**<br>
**Estadísitica II**
<br>

.pull-right.small[
**Profesora** Valentina Andrade de la Horra <br>
**Apoyo docente** Nicolás Godoy <br>
**Ayudantes** Moira Martinez, Charo Astorga y Alberto Reyes
.tiny[Universidad Alberto Hurtado<br>
]
]

]

---
class: title title-inv-8

# Contenidos Sesión 

.box-6.medium.sp-after-half[6.Modelo cuadrático]

--

.box-7.medium.sp-after-half[7.Modelo con interacción (cuanti-cuanti)]

--

.box-1.medium.sp-after-half[8.Modelo con interacción (cuanti-cuali)]

--

.box-2.medium.sp-after-half[9.Modelo con interacción (cuali-cuali)]

---
class: title title-8

# Datos a utilizar

.small[
- `colGPA`: promedio general de calificaciones de la universidad, en escala de 0 a 4 puntos

- `hsGPA`:  promedio general de calificaciones en la enseñanza media, en escala de 0 a 4 puntos

- `ACT`: puntaje en el examen de admisión a la universidad, que va de 16 a 33 puntos

- `sex`: sexo del estudiante, donde `sex = 1` (Hombre) y `sex = 0` (Mujer)

- `job`: si el estudiante trabaja, donde `job = 0` (No trabaja), `job = 1` (Trabaja <= de 19 horas semanales), `job = 2` (Trabaja > 19 horas semanales)]
---
class: title title-8

# 1. Hipótesis de investigación

- $H_6$: Modelo cuadrático

- $H_7$: Modelo con interacción entre cuantitativas

- $H_8$: Modelo con interacción entre cuantitativa y cualitativa

- $H_9$: Modelo con interacción entre cualitativas

---
class: center middle main-title section-title-6 top-logo

# 6.Modelo cuadrático

---
class: title title-6

# 1. Hipótesis de investigación

- $H_{6.1}$: A medida que aumenta la experiencia, en promedio, aumentan los salarios

--

- ¡Pero ese aumento no es infinito!

- $H_{6.2}$: La experiencia tiene un efecto positivo en los salarios en los primeros años, pero en cierto punto su efecto empieza a decaer. 

--

- **¡WoW! Esta si es una hipótesis bonita**

---
class: title title-6

# ¿Cómo se vería gráficamente?


```{r, echo = F}

set.seed(123)
n <- 100
exp <- runif(n, 0, 20)
beta0 <- 150000
beta1 <- 90000
beta2 <- -5000
wage <- beta0 + beta1*exp + beta2*exp^2 + 1000*rnorm(n, 0, 1)

df <- data.frame(exp, wage)
options(scipen = 999)
```

```{r, echo = F}

ggplot(df, aes(exp, wage)) +
  geom_point() +
  geom_smooth(method = "lm", se = FALSE, color = "red") +
  geom_smooth(method = "lm", formula = y ~ x + I(x^2), se = FALSE, color = "blue") +
  labs(title = "Quadratic vs Linear Regression",
       x = "Experience",
       y = "Wage",
       color = "Regression Type") +
  scale_color_manual(values = c("red", "blue")) +
  theme_minimal()
```



---
class: title title-6

# 6. Modelo cuadrático

.box-inv-6[ $y = \beta_0 + \beta_1 x_1 + \beta_2 x_1^2 + u$
]
.box-inv-6[ $\beta_0$= intercepto
$\beta_1 + 2\beta_2 x_1$=pendiente ]

--


.box-6[ Cuando $x_1$ aumenta **1 unidad** ( $\triangle x_1 = 1$ ) , $y$ cambia en $\beta_1 + 2\beta_2 x_1$ unidades ( $\triangle y = \beta_1 + 2\beta_2 x_1$ )
]

.box-6[ El efecto de aumento de $x_1$ ahora **depende del nivel** que tiene $x_1$
]

---
class: title title-inv-6

# Ejemplo 1 $\beta_2 < 0$


```{r, echo = F}
# Linear regression
model_lm <- lm(wage ~ exp, data = df)
model_qr <- lm(wage ~ exp + I(exp^2), data = df)
tab_model(model_lm, model_qr)
```


---
class: title title-inv-6

# Gráfico 1 $\beta_2 < 0$

```{r, echo = F}
ggplot(df, aes(exp, wage)) +
  geom_point() +
  geom_smooth(method = "lm", se = FALSE, color = "red") +
  geom_smooth(method = "lm", formula = y ~ x + I(x^2), se = FALSE, color = "blue") +
  labs(title = "Quadratic vs Linear Regression",
       x = "Experience",
       y = "Wage",
       color = "Regression Type") +
  scale_color_manual(values = c("red", "blue")) +
  theme_minimal()
```


---
class: title title-inv-6

# Ejemplo 2 $\beta_2 > 0$


```{r, echo = F}

set.seed(123)
n <- 100
edad <- runif(n, 0, 50)
beta0 <- 750
beta1 <- -30
beta2 <- 0.8
caso <- beta0 + beta1*edad + beta2*edad^2 + 30*rnorm(n, 0, 1)

df <- data.frame(edad, caso)

# Linear regression
model_lm <- lm(caso ~ edad, data = df)

# Quadratic regression
model_qr <- lm(caso ~ edad + I(edad^2), data = df)

tab_model(model_lm, model_qr)
```


---
class: title title-inv-6

# Gráfico 2 $\beta_2 > 0$


```{r, echo = F}

ggplot(df, aes(edad, caso)) +
  geom_point() +
  geom_smooth(method = "lm", se = FALSE, color = "red") +
  geom_smooth(method = "lm", formula = y ~ x + I(x^2), se = FALSE, color = "blue") +
  labs(title = "Quadratic vs Linear Regression",
       x = "Edad",
       y = "Hacerle caso a los padres",
       color = "Regression Type") +
  scale_color_manual(values = c("red", "blue")) +
  theme_minimal()

```


---
class: center middle main-title section-title-8 top-logo

# Interacciones con otras variables independientes

---
# Esquema

---
class: center middle main-title section-title-1 top-logo

# 7.Modelo con interacción entre variables cuantitativas 


---
class: title title-1

# 1. Hipótesis de investigación

- $H_{7.1}$: A medida que aumenta la experiecia, los salarios promedio aumenta 

--

- $H_{7.2}$: El efecto que tiene la experiencia sobre los salarios depende de la edad. Pero entre más jóven se obtenga esa experiencia el aumento salarial será mayor. 


---
class: title title-7

# 7. Modelo interacción (cuantitativas)

.box-inv-7[ $y = \beta_0 + \beta_1 x_1 + \beta_2 x_2 +\beta_3 x_1 \cdot x_2 + u$
]


.box-inv-7[ $\beta_0$ = intercepto
$\beta_1 + \beta_3 \cdot x_2$ = efecto parcial de $x_1$
$\beta_2 + \beta_3 \cdot x_1$ = efecto parcial de $x_2$]

---
class: title title-7

# 7. Modelo interacción (cuantitativas)


- Efecto parcial de $x_1$ sobre $y$, pero a la vez $x_1$ es afectado por $x_2$

- Si $\beta_1$ tiene efecto positivo

  - $\beta_3$ es positivo $\Rightarrow$ entre mayor $x_2$ el aumento será mayor por cada $x_2$
  - $\beta_3$ es negativo $\Rightarrow$ entre mayor $x_2$ el aumento será menor por cada $x_2$

---

.box-7[ Cuando $x_1$ aumenta **1 unidad** ( $\triangle x_1 = 1$ )

- $y$ cambia en $\beta_1 + \beta_3 x_2 $ unidades
- El efecto sobre $y$ dependerá del nivel de $x_2$
]

---
class: title title-7
# Ejemplo

```{r, echo = F}
set.seed(123)
n <- 100
exp <- runif(n, 0, 20)
beta0 <- 500
beta1 <- 2
beta2 <- -0.5
age <- runif(n, 20, 60)
wage <- beta0 + beta1*exp + beta2*age*exp + rnorm(n, 0, 1)

df <- data.frame(exp, age, wage)

# Linear regression
model_int <- lm(wage ~ exp + age, data = df)
tab_model(model_int)

```


---
class: title title-7
# Gráfico 

```{r, echo = F}
ggplot(df, aes(exp, wage, color = age)) +
  geom_point() +
  geom_smooth(method = "lm", se = FALSE, color = "red") +
  labs(title = "Linear Regression with Interaction term",
       x = "Experience",
       y = "Wage",
       color = "Age") +
  scale_color_viridis_c(option = "magma", name = "Age") +
  theme_minimal()
```


---
class: center middle main-title section-title-1 top-logo

# 8.Modelo con interacción entre variables cuantitativas con cualitativas


---
class: title title-1

# 1. Hipótesis de investigación

- $H_{8.1}$: A medida que aumenta la experiecia, los salarios promedio aumenta 

--

- $H_{8.2}$: El efecto que tiene la experiencia sobre los salarios depende del sexo. Para los hombres la experiencia es más premiada salarialmente que para las mujeres 


---
class: title title-1

# 8. Modelo interacción (cuantitativa con cualitativa)

.box-inv-1[ $y = \beta_0 + \beta_1 x_1 + \beta_2 x_2 +\beta_3 x_1 \cdot x_2 + u$
]

.pull-left[ .box-inv-1[ Si $x_2 = 0$
]
.box-inv-1[ $y = \beta_0 + \beta_1 x_1 +  u$
]
.box-inv-1[ $\beta_0$= intercepto
$\beta_1$=pendiente ]
]

.pull-right[ .box-inv-1[ Si $x_2 = 1$
]
.box-inv-1[ $y = \beta_0 + \beta_2 + \beta_1 x_1  + \beta_3 x_1 +  u$
]
.box-inv-1[ $\beta_0 + \beta_2$= intercepto
$\beta_1 + \beta_3$=pendiente ]
]

---
# Ejemplo

```{r, echo = F}
set.seed(123)
n <- 200
exp <- runif(n, 0, 20)
gender <- sample(c("male", "female"), n, replace = TRUE)
beta0 <- 100000
beta1 <- 500
beta2 <- -100
beta3 <- 1000
beta4 <- -5000
wage <- beta0 + beta4*(gender == "male") + beta1*exp + beta2*exp^2 + beta3*exp*(gender == "male") + 1000*rnorm(n, 0, 1)

df <- data.frame(exp, gender, wage)

df$gender <- as_factor(df$gender)

# Quadratic regression for males
model_int2 <- lm(wage ~ exp + I(exp^2) + exp:gender, data = df)

tab_model(model_int2)

```

---

```{r, echo = F}

ggplot(df, aes(exp, wage, color = gender)) +
  geom_point() +
  geom_smooth(data = df %>% filter(gender == "female"), method = "lm", formula = y ~ x + I(x^2), se = FALSE, color = "red") +
  geom_smooth(data = df %>% filter(gender == "male"), method = "lm", formula = y ~ x + I(x^2) , se = FALSE, color = "blue") +
  labs(title = "Interaction between Experience and Gender",
       x = "Experience",
       y = "Wage",
       color = "Gender") +
  scale_color_manual(values = c("red", "blue")) +
  theme_minimal()
```


---
class: title title-1

# 8. Modelo interacción (cuantixcuali)


- A diferencia del **modelo con variables cualitativas (2)**, los grupos tienen **distinto intercepto y pendiente**

- **Intercepto**: parten del niveles distintos

- **Pendiente**: el efecto de $x_1$ es distinto en cada grupo


---

.box-1[ Cuando $x_1$ aumenta **1 unidad** ( $\triangle x_1 = 1$ )

- $y$ cambia en $\beta_1 $ unidades cuando $X_2 = 0$
- $y$ cambia en $\beta_1 + \beta_3 $ unidades cuando $X_2 = 1$
]

.box-1[ La diferencia de las rectas entre los grupos es de $\beta_2 + \beta_3 x_1$
]

---

class: center middle main-title section-title-2 top-logo

# 9.Modelo con interacción entre variables  cualitativas


---
class: title title-2

# 1. Hipótesis de investigación

- $H_{9.1}$: En promedio, los hombres ganan un mayor salario que las mujeres 

--

- $H_{9.2}$: El efecto que tiene el sexo sobre los salarios depende del estado civil. Para las mujeres casadas los salarios son más bajos que para los homres casados. 


---
class: title title-2

# 9. Modelo interacción (cualitativas)

.box-inv-2[ $y = \beta_0 + \beta_1 x_1 + \beta_2 x_2 +\beta_3 x_1 \cdot x_2 + u$
]

--

- $x_1$ (Sexo)
  - 1 = Hombre
  - 0 = Mujer
  
- $x_2$ (Estado Civil)
  - 1 = Casada
  - 0 = Soltera


---
class: title title-2

# 8. Modelo interacción (cuantixcuali)

- Veamos las combinaciones

---
class: title title-2

# Ejemplo

```{r, echo = F}

set.seed(123)
n <- 200
exp <- runif(n, 0, 20)
gender <- sample(c(0, 1), n, replace = TRUE)
marital_status <- sample(c(0, 1), n, replace = TRUE)
beta0 <- 10000
beta1 <- 2000
beta2 <- 7000
beta3 <- -4000
beta4 <- -10000
wage <- beta0 + beta1*exp + beta2*gender + beta3*marital_status + beta4*gender*marital_status + 2000*rnorm(n, 0, 1)

df <- data.frame(exp, gender, marital_status, wage)

df <- df %>% mutate(gender = as_factor(if_else(gender == 1, "Male", "Female")),
                    marital_status = as_factor(if_else(marital_status == 1, "Single", "Married"))) %>% 
  unite(gen_marital, c("gender", "marital_status"), sep = "-")
# Linear regression
model_int3 <- lm(wage ~ exp + gender + marital_status + gender*marital_status, data = df)
tab_model(model_int3)
```

---
class: title title-2

# Graficamente

```{r, echo = F}
ggplot(df, aes(x = exp, y = wage, color = factor(gen_marital))) +
  geom_point() +
  geom_smooth(aes(group = gen_marital), method = "lm", se = FALSE) +
  scale_color_manual(values = c("red", "blue", "purple", "green")) +
  labs(title = "Linear Regression by Gender and Marital Status",
       x = "Experiencia",
       y = "Salario (diario)",
       color = "") +
  theme_minimal()

```


---
layout: false
class: center middle main-title section-title-8 top-logo

.small[
# Relaciones no lineales
]

.class-info[
<br>
**Sesión N° 9 y 10**<br>
**Estadísitica II**
<br>

.pull-right.small[
**Profesora** Valentina Andrade de la Horra <br>
**Apoyo docente** Nicolás Godoy <br>
**Ayudantes** Moira Martinez, Charo Astorga y Alberto Reyes
.tiny[Universidad Alberto Hurtado<br>
]
]

]
