---
title: "Estadística II"
author: "Valentina Andrade"
date: "`r Sys.Date()`"
output:
  xaringan::moon_reader:
    self_contained: true
    lib_dir: "libs"
    chakra: "libs/remark-latest.min.js"
    css: ["default", "css/ath-slides.css", "css/ath-inferno-fonts.css", "css/animate.css"]
    seal: false
    includes:
      after_body: "html/insert-logo.html"
    anchor_sections: false
    nature:
      highlightStyle: github
      highlightLines: true
      countIncrementalSlides: false
      ratio: "16:9"
      beforeInit: "libs/macros.js"
      navigation:
        scroll: false
editor_options: 
  chunk_output_type: console
---


```{r packages-data, include=FALSE, echo =FALSE}
pacman::p_load(tidyverse, sjPlot, ggsci, broom)
#library(wooldridge)
theme_set(theme_sjplot2())

set.seed(123)
n <- 50
smoking_rate <- runif(n, 10, 40)
median_age <- runif(n, 25, 55)
death_rate <- 10 - 0.2 * smoking_rate + rnorm(n, 0, 1)
death_rate <- death_rate + 0.1 * median_age

# Fit simple linear regression model
model_simple <- lm(death_rate ~ smoking_rate)

# Fit multiple linear regression model
model_multiple <- lm(death_rate ~ smoking_rate + median_age)

```
```{r xaringanExtra, echo=FALSE}
xaringanExtra::use_xaringan_extra(c("tile_view", "animate_css", "share_again", "scribble", "frezeeframe", "editable", "progress_bar"))

xaringanExtra::use_extra_styles(
  hover_code_line = TRUE,         #<<
  mute_unhighlighted_code = TRUE  #<<
)
```


```{r xaringanExtra-clipboard, echo=FALSE}
htmltools::tagList(
  xaringanExtra::use_clipboard(
    button_text = "<i class=\"fa fa-clipboard\">Copiar código</i>",
    success_text = "<i class=\"fa fa-check\" style=\"color: #90BE6D\">¡Listo!</i>",
    error_text = "<i class=\"fa fa-times-circle\" style=\"color: #F94144\"></i>"
  ),
  rmarkdown::html_dependency_font_awesome()
)
```

```{r setup, include=FALSE}
knitr::opts_chunk$set(warning = FALSE, message = FALSE, 
                      fig.retina = 3, fig.align = "center")
```

class: center middle main-title section-title-8 top-logo

.small[
# Omisión de variables
]

.class-info[
<br>
**Sesión N° 13**<br>
**Estadísitica II**
<br>

.pull-right.small[
**Profesora** Valentina Andrade de la Horra <br>
**Apoyo docente** Nicolás Godoy <br>
**Ayudantes** Moira Martinez, Charo Astorga y Alberto Reyes
.tiny[Universidad Alberto Hurtado<br>
]
]

]

---
class: title title-inv-8

# Contenidos Sesión 

.box-6.medium.sp-after-half[Omisión de variables relevantes]

--

.box-7.medium.sp-after-half[Inclusión de variables irrelevantes]

--

.box-8.medium.sp-after-half[Variables de control]


---
class: center middle main-title section-title-8

# Omisión de variables relevantes



---

class: title title-8

# Omisión de variables relevantes

.box-inv-8[Poco frecuente que tengamos todas las variables que determinan a una variable dependiente]

--

.box-inv-8[Si $Cov(u,X) \neq 0$ entonces tenemos un **problema de endogeneidad**
]

--

.box-8[¿Porqué podría pasar eso?]

---
class: title title-8

# Omisión de variables relevantes

Imaginemos el modelo real

$$y = \beta_1 x_1 + \beta_2 x_2 + u$$

Pero omitimos a $x_2$

$$y = \tilde{\beta_1} x_1 + u$$

---
class: center middle main-title section-title-8

## Recordemos cómo se calcula $\beta_1$

$$\beta_1 = \frac{Cov(x_1,y)}{var(x_1)} - \beta_2 \frac{Cov(x_1,x_2)}{var(x_1)}$$
### ¡Pero omitimos a $\beta_2$!


---
class: title title-8

# Omisión de variables relevantes 

.box-8[Hay dos sesgos producidos por omitir a $x_2$ ]

.box-inv-8[ 1.Relación que hay entre $x_2$ e $y ~ \longrightarrow \beta_2$
] 

.box-inv-8[ 2. Relación que hay entre $x_2$ y $x_1  ~ \longrightarrow cov(x_1,x_2)$
]

--

.box-8[Si alguna variable omitida cumple con (1) y (2) $\tilde \beta_1$ esta sesgada]

---

class: title title-8

# Ejemplo

```{r}
summary(model_simple)$coefficients
```

---

class: title title-8

# Ejemplo

```{r}
summary(model_multiple)$coefficients
```


---
class: title title-8

# Tamaño del sesgo


.box-8[ Sesgo( $\tilde \beta_1$ ) = $E(\tilde \beta_1 - \beta_1) = \beta_2 \cdot \frac{Cov(x_1, x_2)}{var(x_1)}$
]


---
class: title title-8

# Direcciones de sesgo


- Podemos conocer la dirección de sesgo obteniendo el $\tilde \beta_1$ y luego $\beta_1$ y comparándolos. 

--

- A su vez este sesgo (positivo o negativo) dependerá del **signo** que tiene $\beta_2$



---

class: title title-8

# Cuando $\beta_2$ es positivo


.box-8[ Si $\tilde \beta_1 > \beta_1 \Longrightarrow$ **sesgo positivo**  $\Longrightarrow$ modelo inicial **sobreestimó el efecto de $x_2$**
]




.box-8[ Si $\tilde \beta_1 < \beta_1 \Longrightarrow$ **sesgo negativo**  $\Longrightarrow$ modelo inicial **subestimo el efecto de $x_2$**
]



---

class: title title-8

# Cuando $\beta_2$ es negativo


.box-8[ Si $\tilde \beta_1 < \beta_1 \Longrightarrow$ **sesgo negativo**  $\Longrightarrow$ modelo inicial **subestimó el efecto de $x_2$**
]




.box-8[ Si $\tilde \beta_1 > \beta_1 \Longrightarrow$ **sesgo positivo**  $\Longrightarrow$ modelo inicial **sobreestimó el efecto de $x_2$**
]


---
class: center middle main-title section-title-8


# Inclusión de variables irrelevantes

---
class: title title-8

# Variables irrelevantes

El modelo real es 

$$y = \beta_0 + \beta_1 x_1 + u$$

Pero agregamos $x_2$ y pensamos que no es relevante $\beta_2 = 0$

$$y = \beta_0 + \beta_1 x_1 + \beta_2 x_2 + u$$
---
class: title title-8

# Variables irrelevantes

- En ese caso, $\beta_2 = 0$, por lo que $\beta_1$ no se ve afectado (**Insesgado**).

--

- Pero ... si incorporamos muchas variables quizás se produzca un problema de **multicolinealidad**

- En ese caso las $Var(\beta)$ se van a ver afectadas. 

--

- También hay que tener cuidado con el número de variables y datos (**sobre-identificación**)

---
class: center middle main-title section-title-8

# Variable de control


---
class: title title-8

# Variable de control

- Se le llama así a las variables que no provienen de las **hipótesis fundamentales** de la investigación, pero que **potencialmente podrían afectar la relación del predictor y variable de respuesta**

--

- Imaginemos  que tenemos un estudio sobre el efecto del ingreso sobre ideología politica


```{r, echo = F }
set.seed(123)

# Generate random data for education, income, and political ideology
education <- rnorm(100, mean = 12, sd = 2)
income <- rnorm(100, mean = 50000, sd = 10000)
political_ideology <- rnorm(100, mean = 5, sd = 1.5)

# Create a data frame with the variables
df <- data.frame(education, income, political_ideology)

# Fit a linear regression model with income as the only predictor
model_simple <- lm(political_ideology ~ income, data = df)

# Fit a linear regression model with both income and education as predictors
model_multiple <- lm(political_ideology ~ income + education, data = df)
```
---

1. Modelo solo con variable relevante
```{r, echo = F }
summary(model_simple)$coefficients
```


2. Modelo con control *educación*
```{r, echo = F }
summary(model_multiple)$coefficients
```


---
layout: false
class: center middle main-title section-title-8 top-logo

.small[
# Omisión de variables
]

.class-info[
<br>
**Sesión N° 13**<br>
**Estadísitica II**
<br>

.pull-right.small[
**Profesora** Valentina Andrade de la Horra <br>
**Apoyo docente** Nicolás Godoy <br>
**Ayudantes** Moira Martinez, Charo Astorga y Alberto Reyes
.tiny[Universidad Alberto Hurtado<br>
]
]

]
